最高法院刑事判決　　　　　　九十六年度台上字第五二一五號
上　訴　人　阮世華（原名阮正立）
上列上訴人因偽造文書案件，不服台灣高等法院高雄分院中華民
國九十六年六月二十九日第二審更審判決（九十五年度重上更(四)
字第七０號，起訴案號：台灣高雄地方法院檢察署八十九年度偵
字第四六八八號），提起上訴，本院判決如下：
    主  文
原判決撤銷，發回台灣高等法院高雄分院。
    理  由
本件原判決認定：上訴人阮世華（原名阮正立）係展新報關行負
責人，古毅及鄭海員均係駕駛貨櫃拖車司機（古毅、鄭海員均經
原法院判決無罪確定），因俗稱「冷媒」之二氟二氯甲烷（下稱
CFC-12），業經行政院環境保護署明令自民國八十五年一月一日
起禁止生產、進口，於八十九年間，某不詳年籍住所自稱「吳金
龍」之成年男子，擬利用九欣人力資源管理顧問有限公司名義，
自國外走私冷媒進口，上訴人與綽號「鬍鬚德」之不詳姓名成年
男子等人明知上情，竟與「吳金龍」共同基於行使偽造海關封條
、變造貨櫃號碼及貨櫃身分牌，用以調包貨櫃方式，運送私貨冷
媒之犯意聯絡，由上訴人連絡古毅於八十九年一月二十五日下午
，至高雄市○○路與復興路口之某咖啡店內，與「吳金龍」、「
鬍鬚德」共商派車接運、調包運送走私入境裝有冷媒貨櫃等分工
事宜，古毅亦邀同鄭海員一同前往，經商議結果，由上訴人負責
聯絡車輛等工作，另由某不詳姓名成年人於八十九年一月二十二
日前某日，在某不詳地點，於不詳號碼貨櫃之右側、左側、後面
變造貨櫃號碼為「 YTLU0000000」號，又在該貨櫃後面之貨櫃身
分牌變造為「 YTLU0000000」號（下稱Ｂ貨櫃），變造完成後，
「吳金龍」則於八十九年一月二十二日，委由不知情之三義交通
股份有限公司司機，以XR-667號拖車，將上開Ｂ貨櫃載往高雄市
○○路「頂元貨櫃場」停放，準備於裝載走私物品之貨櫃離開高
雄港後供調包之用。嗣有巴拿馬籍所屬QINGCH UNMEN船載運櫃號
為 YTLU0000000號，內裝CFC-12罐裝冷媒十五筒，合計重約十五
公噸（完稅價格為新台幣五十五萬六千二百元）及空筒七個之貨
櫃一只（下稱Ａ貨櫃），於八十九年一月二十七日，由香港運抵
高雄港第四二號碼頭。益利有限公司之不知情理貨員薛瑞祥根據
船公司進口報單確定貨櫃數量，向海關請領海關封條及完成封條
與貨櫃配對手續，經配對結果，前開「Ａ貨櫃」所配得之封條號
碼為「0000000」號，「吳金龍」獲知配對封條號碼後，
即在不詳時、地，偽造財政部關稅總局高雄關稅局所核發，作為
防止貨櫃運送過程中被開啟調包之上開海關封條一只，偽造完成
後將之加封在經變造之「Ｂ貨櫃」上，足以生損害於關務機關管
制、查驗進口貨櫃之正確性。接著由上訴人通知古毅前往「頂元
貨櫃場」載運「Ｂ貨櫃」，古毅接獲通知後，乃將靠行於欣樺貨
櫃貨運公司之KX-342號貨櫃車車牌，改懸為鄭海員所有KP-708號
車牌一面，同時通知鄭海員駕駛其所有尚懸掛另一面KP-708號車
牌之拖車，分頭前往「頂元貨櫃場」及高雄港第四二號碼頭領櫃
。鄭海員至高雄港第四二號碼頭領得「Ａ貨櫃」及領得應將貨櫃
載送至亞太貨櫃集散站查驗、封條號碼0000000之「貨櫃
（物）運送單兼出進站放行准單」（下稱貨櫃運送單）後，駛出
四二碼頭，在北上途中，將所領取之貨櫃運送單丟出車外交給上
訴人，並依原定計畫開車經由國道高速公路往北行駛。上訴人取
得該份貨櫃運送單後，將之交給古毅，古毅乃於當日下午二時三
十五分許，將所駕駛之Ｂ貨櫃拖車駛入高雄市○○區○○路二號
亞太貨櫃集散站，並將貨櫃運送單交予該站海關警衛人員黃隆霖
連同貨櫃提出供查驗，而行使該偽造之海關封條及變造之貨櫃號
碼、貨櫃身分牌，經黃隆霖核對無誤後，由黃隆霖在該紙貨櫃運
送單上蓋進站章，並加註「亞太 JAN2714：35」之註記，足以生
損害於關務機關管制、查驗進口貨櫃之正確性，惟古毅旋在門口
為據報埋伏之警方人員當場查獲，並扣得古毅所載運之「Ｂ貨櫃
」及櫃上「吳金龍」所有偽造之「0000000」號海關封條
一只及Ｂ貨櫃上左側、右側、後面三處經變造之「 YTLU0000000
」號碼及貨櫃身分牌上變造之「 YTLU0000000」號碼。另於同日
十五時許，鄭海員駕駛載運「Ａ貨櫃」之拖車下中山高速公路，
駛至高雄縣岡山鎮省立岡山農工前路旁，亦經尾隨在後之警員當
場攔截查獲，扣得貨櫃內裝載之CFC-12罐裝冷媒十五筒等情。因
將第一審科刑判決撤銷，改判依想像競合犯，從一重論處上訴人
共同行使偽造公文書，足以生損害於公眾罪刑（處有期徒刑一年
二月），固非無見。
惟查：（一）所謂行使偽造之文書，乃依文書之用法，以之充作
真正文書而加以使用之意，故必須行為人就所偽造文書之內容向
他方有所主張，始足當之；若行為人未將偽造之文書，充作真正
文書提出行使，或雖已將該文書提出，惟尚未達於他方可得瞭解
之狀態者，則仍不得謂為行使之既遂。原判決係以古毅於警詢供
稱：「我是在今（二十七日）十四時三十五分拖運一只四十呎的
走私掉包的貨櫃，要進亞太貨櫃場時被警方人員查獲的」，與證
人即亞太貨櫃集散站查核人員黃隆霖於原審證稱：「（問：申請
幾個貨櫃、幾個號碼、幾個封條，封了以後才能進出？）是的」
、「（問：運出碼頭也要核對？）是的」、「（問：海關是否要
核對？）是的」、「（問：核對封條？）是的」、「（問：既然
要封條，貨櫃資料也都有，拖到亞太貨櫃場，是否要查貨櫃號碼
、拖車號碼、封條是否一致？）是的，亞太貨櫃場也有他們在收
貨的人員，他們會去負責」、「本件在管制站前面就已經被查獲
了」、「（問：真的被攔截，假的要送到你們裡面去？）是的」
、「（問：變造牌照的貨櫃有無運送到亞太貨櫃場裡面？）還沒
有送到裡面，在管制站門口，就通知來了」及亞太貨櫃集散站查
核人員黃隆霖已在貨櫃運送單內蓋印，並打入「亞太 JAN2714：
35」之註記，有貨櫃運送單乙紙在卷可稽等證據資料，相互印證
，認定：「古毅已有行使該偽造之海關封條及行使變造貨櫃號碼
及貨櫃身分牌之情事」。惟證人黃隆霖於原審證稱：「本件當初
爆發時，檢察官有指揮保三的員警，在半路上查獲，兩個貨櫃都
拖到亞太貨櫃場」、「（問：本件假的貨櫃運送單是否已經送到
亞太貨櫃場﹖）還沒有，在管制站前面就已經被查獲了，古毅在
運送途中就被捉到了」、「（問：變造牌照的貨櫃有無運送到亞
太貨櫃場裡面﹖）還沒有送到裡面，在管制站門口，就通知來了
」、「（問：冒牌的貨櫃還沒有進到貨櫃場裡面，就已經被查獲
﹖）是的」（見原審卷第一五五頁至第一五七頁），及古毅於警
詢供稱：「我是在今（二十七日）十四時三十五分拖運一只四十
呎的走私掉包的貨櫃，要進亞太貨櫃場時被警方人員查獲的」；
如若俱屬無誤，古毅駕駛之貨櫃車既於駛入亞太貨櫃場之前，即
為埋伏員警當場查獲，而古毅於獲案當時，復未持交系爭貨櫃運
送單予黃隆霖；則古毅曾否以前揭偽造之海關封條及變造之貨櫃
號碼與貨櫃身分牌，充作真正文書而加以使用﹖是否已就上開文
書內容，對黃隆霖有所主張﹖關係上訴人曾否就偽造之貨櫃封條
號碼、變造之貨櫃號碼及貨櫃身分牌向駐守亞太貨櫃集散站之海
關人員黃隆霖提出行使？上訴人所為是否已達於行使偽造公文書
及行使變造特種文書既遂之程度？原判決均未詳加查證根究明白
，自有可議。又亞太貨櫃集散站查核人員黃隆霖已在貨櫃運送單
內蓋印並打入「亞太 JAN2714：35」之註記，固有貨櫃運送單乙
紙在卷可按；惟證人古毅於警詢乃供稱：「我是在今（二十七日
）十四時三十五分拖運一只四十呎的走私掉包的貨櫃，要進亞太
貨櫃場時被警方人員查獲的」；則古毅為警查獲之時間，適為黃
隆霖於系爭貨櫃運送單上註記之進站時間，則黃隆霖為進站時間
註記時，古毅是否已遭警查獲？其註記之進站時間，是否係警方
將查獲之調包貨櫃拖入亞太貨櫃場之時間？攸關上訴人所為是否
已達於行使偽造公文書及行使變造特種文書既遂之程度，亦應查
證明白。本院前次發回意旨，即以此指摘原判決違背法令，茲原
審就此仍未調查釐清，致原有之違法瑕疵依舊存在，致此部分事
實仍屬不明，本院無從就原判決適用法律當否為法律上之判斷。
（二）有罪判決書之事實一欄，為判斷其適用法令當否之準據，
法院應將依職權認定與論罪科刑有關之事實，翔實記載，然後於
理由內逐一說明其憑以認定之證據，並使事實認定與理由說明，
互相適合，方為合法。倘事實認定與理由說明，不相一致，或事
實與理由欄內之記載前後牴觸，按諸刑事訴訟法第三百七十九條
第十四款後段規定，均屬判決理由矛盾之當然違背法令。上引原
判決事實認定如若屬實，上訴人與「吳金龍」、「鬍鬚德」、古
毅、鄭海員等人，係共同基於行使偽造海關封條、「變造」貨櫃
號碼及貨櫃身分牌，用以調包貨櫃方式，運送私貨冷媒之犯意聯
絡，遂行本件犯罪（見原判決正本第一頁第二四行至第二頁第一
行）；此與其理由說明：「上訴人行使假貨櫃上『偽造』之貨櫃
號碼及貨櫃身分牌之行為，係犯刑法第二百十六條、第二百二十
條第一項、第二百十二條行使『偽造』準特種文書罪」、「上訴
人偽造封條、偽造特種文書之低度行為，應為行使之高度行為所
吸收，不另論罪」（見原判決正本第十六頁第十九行至第二三行
），顯非一致。而原判決理由說明：「該Ｂ貨櫃前於八十九年一
月二十二日即儲存於頂元貨櫃場，且於儲放時，貨櫃登記表上已
載有 YTLU0000000之櫃號，上訴人係於同年一月二十五日始參與
其事，此前貨櫃號碼已變造完成，故此部分上訴人僅負行使變造
特種文書之罪責，是上訴人與古毅、鄭海員、童小鍾及自稱吳金
龍、綽號『鬍鬚德』等成年男子間就行使變造準特種文書、行使
偽造準公文書罪仍有共犯之關係」（見原判決正本第十四頁第十
七行至第二三行），亦與其理由內另記載：「上訴人偽造封條、
偽造特種文書之低度行為，應為行使之高度行為所吸收，不另論
罪」（見原判決正本第十六頁第二二行、第二三行），相互牴觸
，均有理由矛盾之違法。以上，或係上訴意旨所指摘，或為本院
得依職權調查之事項，應認原判決仍有撤銷發回更審之原因。又
原判決敘明不另為無罪諭知部分（即原判決理由貳、三），基於
審判不可分原則，應併予發回。
據上論結，應依刑事訴訟法第三百九十七條、第四百零一條，判
決如主文。
中　　華　　民　　國　九十六　年　　九　　月  二十八  日
                      最高法院刑事第十一庭
                          審判長法官  林　永　茂
                                法官  洪　文　章
                                法官  蘇　振　堂
                                法官  蕭　仰　歸
                                法官  何　菁　莪
      本件正本證明與原本無異
                                      書  記  官
中　　華　　民　　國　九十六　年　　十　　月　　四　　日
                                                 H
